Inventaris van het archief van het Rijksmuseum voor Natuurlijke Historie [later: Nationaal Natuurhistorisch Museum Naturalis] te Leiden, (1815) 1839-2005
Nationaal Archief, Den Haag
Rijksmuseum van Natuurlijke Historie [later: Nationaal Natuurhistorisch Museum Naturalis] te Leiden
Rijksmuseum Natuurlijke Historie
oudste stuk - jongste stuk: 1815-2005
merendeel 1839-2005
35426
164 inventarisnummers; 15,00 meter
Normale geschreven, getypte en gedrukte documenten, geen bijzondere handschriften.
Nationaal Archief, Den Haag
Rijksmuseum voor Natuurlijke Historie te Leiden
Het archief van het Rijksmuseum voor Natuurlijke Historie te Leiden bevat ingekomen stukken, minuten van uitgaande brieven en agenda's uit de periode 1820-1931. De natuurhistorische objecten zelf en het deel van het archief dat direct betrekking heeft op de collecties bevinden zich bij Naturalis.
Archiefvorming
Geschiedenis van de archiefvormer
Bij Koninklijk Besluit van 9 augustus 1820, no. 75, werd besloten tot instelling van een "Rijks Museum van Natuurlijke Historie" te Leiden. In het museum zouden fossielen, delfstoffen, skeletten en geprepareerde dieren worden bewaard. De grondslag van het bestand werd gevormd door een aantal collecties waaronder de verzameling van Joan Calkoen, het particulier kabinet van Temminck en 's Lands Kabinet van Natuurlijke Historie te Amsterdam.
Vanaf 1878 leidde het Rijksmuseum van Geologie een afzonderlijk bestaan met de collectie stenen, mineralen en fossielen onder haar hoede.
In 1934 begon het Rijksmuseum voor Natuurlijke Historie aan de zoektocht naar partners en onderzocht ook uitbreidingsmogelijkheden. Tot de mogelijke partners hoorde bijvoorbeeld het Zoologisch Museum Amsterdam.
Voor de uitbreidingsmogelijkheden werd vooral gekeken naar locaties binnen de gemeente Leiden.
In 1986 opperde de toenmalige minister van CRM, Mr. M. Brinkman dat er een nationaal natuurhistorisch museum van allure moest komen en wees de vestiging daarvan toe aan Leiden.
Op 1 juli 1989 fuseerde het Rijksmuseum van Natuurlijke Historie wederom met het Rijksmuseum voor Geologie en Mineralogie en gingen verder onder de naam van Nationaal Natuurhistorisch Museum. In 1995 werd begonnen aan de bouw van het huidige museumgebouw dat op 17 april 1998 door Hare Majesteit Koningin Beatrix werd geopend.
Voor meer informatie over het museum, zie:
Agatha Gijzen, 's-Rijks Museum van Natuurlijke Historie, 1820-1915, Rotterdam 1938, bibliotheek Nationaal Archief, plaatsingsnummer 17 D 21. Hierin een uitgebreide literatuurverwijzing.
Geschiedenis van het archiefbeheer
Het Nationaal Natuurhistorisch Museum Naturalis beschikt over twee archieven: het wetenschappelijk- en het bedrijfsarchief.
Het bedrijfsarchief is na de verwaarlozing vanaf + 1960, in 1991 weer bijgehouden.
Het bedrijfsarchief van het museum over de periode 1820-1931 werd in 1992 overgedragen aan het Rijksarchief in Zuid-Holland. Het wetenschappelijk archief werd niet overgedragen. Dit archief telt + 80 meter archiefmateriaal, waaronder correspondentie, briefwisselingen tussen directie en curatoren onderling, met het ministerie, informatie over locaties van vondsten, dagboeken, portretten, tekeningen van locaties van onderzoeksgebieden en vondsten, manuscripten van resultaten van onderzoeken.
Vanaf 1 juli 1995 is het Nationaal Natuurhistorisch Museum verzelfstandigd. Op basis daarvan geld de verplichting ten opzichte van de overbrenging naar het Nationaal Archief niet meer. Wel is van beide kanten de wens uitgesproken voor verdere samenwerking en zijn aan de hand daarvan afspraken gemaakt voor continuering van de overbrenging volgens de normen van die de Archiefwet voorschrijft.
In 2009 is het bedrijfsarchief tot ca. 2004 overgedragen aan het Nationaal Archief
De verwerving van het archief
Het archiefblok bevat archiefstukken onder verschillende rechtstitels verworven.
Aanwijzingen voor de gebruiker
Openbaarheidsbeperkingen
Deels openbaar, deels beperkt openbaar (B).
Materiële beperkingen
Het archief kent geen beperkingen voor het raadplegen van stukken als gevolg van slechte materiële staat
Aanvraaginstructie
Openbare archiefstukken kunnen online worden aangevraagd en gereserveerd. U kunt dit ook via de terminals in de studiezaal van het Nationaal Archief doen. Om te kunnen reserveren dient u de volgende stappen te volgen:
Creëer een account of log in.
Selecteer in de archiefinventaris een archiefstuk.
Klik op ‘Reserveer’ en kies een tijdstip van inzage.
Verwant materiaal
Beschikbaarheid van kopieën
Inventarisnummers van dit archief zijn niet in kopievorm beschikbaar
Afgescheiden archiefmateriaal
Het deel van het archief dat direct betrekking heeft op de collecties bevinden zich bij het Nationaal Natuurhistorisch Museum Naturalis te Leiden.
Beschrijving van de series en archiefbestanddelen
- Periode (1815) 1820-1859.
  - "Officiële correspondentie", ingekomen stukken, met voorin een alfabetische index., 1815-1859; 1-12; 12 banden
    Deze serie was gemerkt E.
    - 1815-1824, 1
    - 1825-1826, 2
    - 1827-1828, 3
    - 1829-1830, 4
    - 1831-1832, 5
    - 1833-1836, 6
    - 1837-1839, 7
    - 1840-1843, 8
    - 1844-1847, 9
    - 1848-1851, 10
    - 1852-1855, 11
    - 1856-1859, 12
  - "Concepten", minuten van uitgaande stukken, 1821-1859; 13-24; 12 pakken
    Deze serie was gemerkt D.
    - 1821-1826, 13
    - 1826-1828, 14
    - 1829-1830, 15
    - 1831-1833, 16
    - 1834-1835, 17
    - 1836-1838, 18
    - 1839-1841, 19
    - 1842-1844, 20
    - 1845-1848, 21
    - 1849-1851, 22
    - 1852-1855, 23
    - 1856-1859, 24
  - "Comptabiliteit", ingekomen stukken en minuten van uitgaande stukken betreffende financiële aangelegenheden, 1821-1829; 25; 1 pak
    Dit pak was gemerkt C.
  - Agenda's, 1829-1859; 26-27; 2 delen
    - 1829-1839, 26
    - 1840-1859, 27
  - Agenda's van de Geologische Commissie, 1852-1855; 28; 1 omslag
- Periode 1860-1931
  - "Officiële correspondentie", ingekomen stukken, 1860-1931; 29-100; 72 banden
    - 1860, 29
    - 1861, 30
    - 1862, 31
    - 1863, 32
    - 1864, 33
    - 1865, 34
    - 1866, 35
    - 1867, 36
    - 1868, 37
    - 1869, 38
    - 1870, 39
    - 1871, 40
    - 1872, 41
    - 1873, 42
    - 1874, 43
    - 1875, 44
    - 1876, 45
    - 1877, 46
    - 1878, 47
    - 1879, 48
    - 1880, 49
    - 1881, 50
    - 1882, 51
    - 1883, 52
    - 1884, 53
    - 1885, 54
    - 1886, 55
    - 1887, 56
    - 1888, 57
    - 1889, 58
    - 1890, 59
    - 1891, 60
    - 1892, 61
    - 1893, 62
    - 1894, 63
    - 1895, 64
    - 1896, 65
    - 1897, 66
    - 1898, 67
    - 1899, 68
    - 1900, 69
    - 1901, 70
    - 1902, 71
    - 1903, 72
    - 1904, 73
    - 1905, 74
    - 1906, 75
    - 1907, 76
    - 1908, 77
    - 1909, 78
    - 1910, 79
    - 1911, 80
    - 1912, 81
    - 1913, 82
    - 1914, 83
    - 1915, 84
    - 1916, 85
    - 1917, 86
    - 1918, 87
    - 1919, 88
    - 1920, 89
    - 1921, 90
    - 1922, 91
    - 1923, 92
    - 1924, 93
    - 1925, 94
    - 1926, 95
    - 1927, 96
    - 1928, 97
    - 1929, 98
    - 1930, 99
    - 1931, 100
  - Agenda's, 1860-1925.; 101-104; 4 delen
    - 1860-1869, 101
    - 1870-1883, 102
    - 1884-1910, 103
    - 1910-1925, 104
- Aanvulling 2009.
  - Agenda's en notulen, A.
    - Agenda’s en notulen van het directieoverleg Rijksmuseum voor Geologie en Mineralogie (RGM) en het Rijksmuseum voor Natuurlijke Historie (RNMH), 1985-1989; 105-107; 3 pakken
      - 1985-1876, 105
      - 1988, 106
      - 1989 januari 17 - mei 17, 107
    - Agenda’s en notulen van de Raad van Advies en Bijstand, 1986-1995; 108-109; 2 pakken
      - 1986-1990, 108
      - 1991-1995, 109
    - Agenda’s, vergaderstukken en verslagen van het managementteam, 1990-2005; 110-134; 25 pakken
      - 1990, 110
      - 1991, 111
      - 1992, 112
      - 1993r, 113
      - 1994, 114
      - 1995, 115
      - 1996, 116
      - 1997, 117
      - 1998, 118
      - 199r, 119
      - 2000, januari 1 t/m juni 30, 120
      - 2000, juli 5 t/m november 1, 121
      - 2000, november 15 t/m 2001 februari 18, 122
      - 2001, maart 7 t/m 2001, mei 2, 123
      - 2001, mei 16 t/m 2001, augustus 29, 124
      - 2001, september 12 t/m 2001, december 5, 125
      - 2002, januari 2 t/m 2002, april 3, 126
      - 2002, april 17 t/m 2002, juli 17, 127
      - 2002, juli 31 t/m 2002, oktober 23, 128
      - 2002, november 19 t/m 2003, maart 19, 129
      - 2003, maart 26 t/m 2003, juli 9, 130
      - 2003, juli 10 t/m 2003, oktober 15, 131
      - 2003, oktober 29 t/m 2004, februari 4, 132
      - 2004, maart 3 t/m 2004, oktober 3, 133
      - 2004, oktober 19 t/m 2005, april 20, 134
    - Notulen en besluitenlijsten van het managementteam, 1991-2000; 135-136; 2 pakken
      - 1991-1995, 135
      - 1996-2000, 136
    - Agenda’s en notulen van de Commissie Wetenschap en Cultuur, 1993-1994; 137; 1 pak
    - Agenda’s en notulen van de Raad van Toezicht, 1995-2002; 138-141; 4 pakken
      - 1995-1998, 138
      - 1999-2000, 139
      - 2001, 140
      - 2002, 141
  - Beleidsstukken, B.
    - Stukken betreffende de samenwerking met andere instellingen, 1935-1989; 142-144; 2 pakken, 1 omslag
      - Onderzoek naar de samenwerking met diverse instellingen, 1935-1971, 142
      - Relatie met de Rijks Universiteit Leiden inzake de invoering van een leerstoel, 1963-1984, 143
      - Onderzoek over het samengaan van het RMNH en RGM, 1975-1989, 144
    - Stukken betreffende de beleidsvorming van RNMH, 1960-2000; 145-146; 2 omslagen
      - "Moederfunctie"; een voorstel van de commissie van Advies voor Natuurhistorische Musea om een afdeling toe te voegen aan het RMNH die technisch museale hulp en voorlichting zou moeten geven aan natuurhistorische musea die niet over eigen technici beschikten, 1960-1983, 145
      - Beleidsplannen, 1986-2000, 146
  - Financiële stukken, C.
    - Begrotingen, 1935-2002; 147-148; 2 pakken
      - 1935-1976, 147
      - 1980-2002, 148
    - Accountantsrapporten, 1988-1998; 149; 1 pak
  - Stukken betreffende het gebouw, D.
    - Stukken betreffende het onderzoek naar de bouw van het museum, 1934-1998; 150-151; 1 omslag, 1 pak
      - Vooronderzoek en correspondentie inzake de uitbreiding van de gebouwen, 1934-1989, 150
      - Vergaderstukken van de Overleggroep Nieuwbouw, 1992-1998, 151
    - Rapporten, schetsen tekeningen betreffende de restauraties aan het Pesthuis, 1975-1998; 152-153; 2 pakken
      - 1975-1993, 152
      - 1994-1998, 153
    - Tekeningen en schetsen van het gebouw en de nieuwbouw van Naturalis alsmede van de tentoonstellingen, 1988-1994; 154; 1 doos
    - Stukken betreffende de bouw van het Nationaal Natuurhistorisch Museum Naturalis, 1989-1998; 155-156; 2 pakken
      - 1989-1994, 155
      - 1995-1998, 156
    - Stukken betreffende bezwaren van bewoners van de Pesthuislaan te Leiden en van de Stichting Arent van ‘s-Gravensande naar aanleiding van de verbouwing van het Pesthuis en de nieuwbouw, 1990-1995; 157; 1 pak
  - Overige stukken, E.
    - Stukken betreffende bijzondere gebeurtenissen, 1956-2001; 158-159; 2 omslagen
      - Uitreiking van onderscheidingen aan het personeel, 1956-2000, 158
      - De eerste paal, openingen, Koninklijke bezoeken, 150-jarig jubileum, 1970-2001, 159
    - Stukken betreffende tentoonstellingen van het Rijksmuseum voor Natuurlijke Historie en het Rijksmuseum van Geologie en Mineralogie, 1963-1992; 160; 1 pak
    - Stukken betreffende het presenteren van het natuurhistorisch erfgoed en kennis aan het publiek in het kader van de Nationaal Natuurhistorische Presentatie, 1985-1996; 161-162; 2 pakken
      - 1984-1993, 161
      - 1994-1996, 162
    - Stukken betreffende kunsttoepassing ten behoeve van het nieuwe museum Naturalis, 1996-2005; 163-164; 1 omslag en 1 pak
      - "Lust for Life" voor de collectietorengevel door Giny Vos, 1997-2003, 163
      - " 5 Beelden op 1 kromme" door Frans de Wit, 1996-2003, 164